【裁判字號】    95,上訴,748
【裁判日期】    950731
【裁判案由】    家暴殺人未遂
【裁判全文】
臺灣高等法院高雄分院刑事判決         95年度上訴字第748號
上  訴  人
即  被  告  乙○○
                    （
指定辯護人  本院公設辯護人  甲○○
上列上訴人因家暴殺人未遂案件，不服臺灣屏東地方法院94年度
訴字第1186號中華民國95年3 月31日第一審判決（起訴案號：臺
灣屏東地方法院檢察署94年度偵字第4110號），提起上訴，本院
判決如下：
     主  文
上訴駁回。
     事  實
一、乙○○與丙○○為夫妻，2 人間具有家庭暴力防治法第3 條
    第1 款所定之家庭成員關係。嗣於民國94年8 月25日23時許
    ，乙○○在屏東縣枋寮鄉地○村○○路○段374 號丙○○娘
    家內，因不滿丙○○夜歸時間太晚而與之發生爭執，乙○○
    竟因此心生怨懟而萌生殺人之犯意，乃返回屏東縣枋寮鄉○
    ○村○○路98巷11號住處，拿取其先前開小吃部所用之菜刀
    1 把，旋即於同年8 月26日凌晨1 時20分許，騎乘車牌號碼
    WUC-929 號輕型機車返回上開丙○○娘家，進入3 樓房間內
    （侵入住居部分未據告訴），先叫醒睡覺中之丙○○，質問
    丙○○「什麼叫做家暴，家暴如果能關死人的話，我偏偏要
    試看看」等語，丙○○甫回稱「你不是回內寮村的家裡睡覺
    了嗎？」一語後，乙○○二話不說，立即以左手及身體壓制
    丙○○，使丙○○頭部朝下平躺在床上而無法動彈，且口中
    同時喊稱「要砍掉你的頭」一語，再手持其預藏之菜刀向丙
    ○○頭部、頸部及四肢用力揮砍數刀，丙○○則以雙手阻擋
    ，致丙○○受有右側前臂一處：12×2 公分切割傷合併肌肉
    、血管及神經損傷；右手第一至四指截斷傷；左側前臂五處
    ：各6 ×3 公分、15×3 公分、7 公分、12公分、4 公分；
    左手前臂骨折；左臉一處：左臉切割傷合併左耳切割傷12公
    分；左後頸一處：12公分等多處刀傷，而造成失血性休克、
    頭部外傷併顱骨骨折、顱內出血及氣腦症、左手掌、手腕骨
    折等傷害，嗣乙○○因丙○○出聲求救而心驚離去，而丙○
    ○母親蘇李金鳳為丙○○之求救聲驚醒後，隨即上樓查看，
    始發現丙○○遭人砍殺，臥於血泊之中，丙○○乃告知係乙
    ○○持刀所為，蘇李金鳳則立即報警處理，並由救護車將丙
    ○○先送至枋寮醫院急救後，再轉至高雄醫學院附設中和紀
    念醫院救治，丙○○雖經急救治療後未生死亡之結果，惟已
    致右側上肢肢體殘障之重傷害。乙○○則於94年8 月26日凌
    晨3 時10分許，在其上開自宅處為警查獲，並於其所騎乘前
    開機車菜籃內，扣得上開作案用之菜刀1 把。
二、案經丙○○訴由屏東縣警察局枋寮分局報告臺灣屏東地方法
    院檢察署檢察官偵查起訴。
     理  由
壹、證據能力方面：
一、按被告以外之人於偵查中向檢察官所為之陳述，除顯有不可
    信之情況者外，得為證據；次按被告以外之人於檢察事務官
    、司法警察官或司法警察調查中所為之陳述，與審判中不符
    時，其先前之陳述具有較可信之特別情況，且為證明犯罪事
    實存否所必要者，得為證據；又按被告以外之人於審判外之
    陳述，雖不符前4 條之規定，而經當事人於審判程序同意作
    為證據，法院審酌該言詞或書面陳述作成之情況，認為適當
    者，亦得為證據。當事人、代理人或辯護人於法院調查證據
    時，知有第159 條第1 項不得為證據之情形，而未於言詞辯
    論終結前聲明異議者，視為有前項之同意，刑事訴訟法第15
    9條之1 第2 項、第159條之2、第159條之5 分別定有明文。
    查丙○○、蘇李金鳳於偵訊中證述內容，依卷證所示，其作
    成狀態，並無違背前開2 人之個人意思而為陳述，或其他違
    法取供之情形，且其等於94年12月2 日偵查中均已具結在案
    ，況被告及辯護人對此部分供述，亦不爭執其證據能力及真
    實性，足認並無顯不可信之情況，依前述同法第159 條之1
    第2 項規定，自有證據能力。
二、丙○○、蘇李金鳳於警詢中所為之指述，雖係審判外之陳述
    ，然被告及辯護人亦均不爭執其證據能力，本院審酌上開筆
    錄作成時，較無人情施壓或干擾，亦無不當取供之情形，認
    為以之作為本案之證據亦屬適當，是其2 人於警詢中之證言
    自具有證據能力，合先敘明。
貳、實體方面：
一、訊據上訴人即被告乙○○（下稱被告）雖坦承有於前開時、
    地，持菜刀揮砍丙○○之事實，惟矢口否認有何殺人未遂之
    犯行，辯稱：當時我們夫妻吵架，我為了教訓她，才拿刀砍
    她，我只想重傷害她，沒有殺死她的意思，而菜刀是我之前
    開小吃部所用的刀子，原本就拿到岳父家放的，不是案發當
    天才拿過去的云云。
二、經查：
  (一)上開被告於前揭時、地，因與丙○○發生爭執，而先返回屏
    東縣枋寮鄉○○村○○路98巷11號自宅後，旋即於同年8 月
    26日凌晨1 時20分許，騎乘車牌號碼WUC-929 號輕型機車返
    回上開丙○○娘家，持菜刀進入丙○○娘家3 樓之房間後，
    先叫醒睡覺中之丙○○，質問丙○○「什麼叫做家暴，家暴
    如果能關死人的話，我偏偏要試看看」等語，丙○○甫回稱
    「你不是回內寮村的家裡睡覺了嗎？」一語後，被告二話不
    說，立即以左手及身體壓制丙○○，使丙○○頭部朝下平躺
    在床上而無法動彈，且口中同時喊稱「要砍掉你的頭」一語
    ，再手持其預藏之菜刀向丙○○頭部、頸部及四肢用力揮砍
    數刀，丙○○在以雙手阻擋之情形下，致丙○○受有右側前
    臂一處：12×2 公分切割傷合併肌肉、血管及神經損傷；右
    手第一至四指截斷傷；左側前臂五處：各6 ×3 公分、15×
    3 公分、7 公分、12公分、4 公分；左手前臂骨折；左臉一
    處：左臉切割傷合併左耳切割傷12公分；左後頸一處：12公
    分等多處刀傷，而造成失血性休克、頭部外傷併顱骨骨折、
    顱內出血及氣腦症、左手掌、手腕骨折等傷害（目前右側上
    肢肢體殘障），而丙○○母親蘇李金鳳為丙○○之求救聲驚
    醒後，隨即上樓查看，始發現丙○○遭人砍殺，臥於血泊之
    中，丙○○乃告知係乙○○持刀所為，蘇李金鳳則立即報警
    處理，並由救護車將丙○○先送至枋寮醫院急救後，再轉至
    高雄醫學院附設中和紀念醫院救治，丙○○雖經急救治療後
    未生死亡之結果，惟已致右側上肢肢體殘障之重傷害等事實
    ，業經證人丙○○、蘇李金鳳分別於警詢、偵查中證述綦詳
    ，被告於本院審理時對此事實之經過亦不爭執，並有枋寮醫
    院94年8 月26日診斷證明書、高雄醫學院附設中和紀念醫院
    94年8 月26日甲種診斷證明書、病危通知書各1 紙、財團法
    人私立高雄醫學大學附設中和紀念醫院94年11月10日高醫附
    秘字第0940003349號函及函附之傷勢照片11幀、現場照片10
    幀在卷可稽，及菜刀1 把扣案可資佐證。
  (二)被告雖辯稱上開揮砍證人丙○○之菜刀，係其之前就放置在
    證人丙○○娘家廚房之物，而非當日才攜至案發現場云云，
    然證人蘇李金鳳已於偵查時證稱：被告所持的菜刀不是我家
    裡的，應該是他從他家裡帶來的等語；證人丙○○於警偵訊
    亦證稱：菜刀是我以前開小吃店所用的，被告是從他家裡帶
    過來的，因為我娘家沒有這種菜刀等語明確，參以被告於本
    院審理時亦供承上開菜刀是其開小吃部所使用之刀子一情，
    益徵證人蘇李金鳳、丙○○此部分之證言信而有據，故被告
    此之辯解，無足採信。
  (三)按刑法上殺人罪與傷害罪之區別，應視行為人有無殺意為斷
    ，而判斷行為人是否具有殺人故意，雖被害人受傷部位、傷
    痕之多寡、是否為致命部位、受傷之程度、下手輕重、兇器
    種類及行為人與被害人間之關係等，不能據為認定有無殺意
    之唯一標準，但加害人之下手情形如何，於審究犯意方面，
    仍不失為重要參考資料。查人體頭、頸部皆為身體之重要部
    位，且極為脆弱，一旦以利刃揮砍該等部位，足以導致腦殼
    破裂、動脈大量出血死亡等情，此為一般人所週知而得預見
    之事。而扣案之菜刀，刀刃長達19公分、刀柄長約11公分（
    全長30公分）、刀寬9 公分、刀峰銳利，刀刃部分為鐵製，
    質地堅硬，此有扣案之菜刀1 把及菜刀勘驗照片1 幀在卷可
    佐。觀之本案被告竟持扣案之菜刀，朝證人丙○○之頭部、
    頸部揮砍，且在證人丙○○以雙手阻擋之情形下，被告仍繼
    續砍之，致丙○○受有前揭傷害（目前右側上肢肢體殘障）
    ，其傷勢部位主要在頭、頸部，傷口甚深而大量出血，且雙
    手有多處截斷傷等情，佐以被告持刀揮砍證人丙○○同時，
    並口說要將證人丙○○的頭砍下一節（已據證人丙○○證述
    屬實），顯見被告持刀砍殺證人丙○○之用力甚猛，殺意甚
    堅，其實施加害行為時，有使人喪失生命之殺人故意至明。
  (四)綜上所述，被告辯稱無殺人犯意云云，顯為脫免罪責之語，
    不可採信。本件事證明確，被告前開犯行，洵堪認定。
三、查被告持刀殺害丙○○之行為，係犯刑法第271 條第2 項、
    第1 項之殺人未遂罪。又被告與證人丙○○為配偶，業據其
    2 人陳明在卷，渠等互為家庭暴力防治法第3 條第1 款所定
    之家庭成員，故本案殺人未遂犯行亦屬家庭暴力防治法第2
    條第2 項所稱之家庭暴力罪，惟該法就此並無刑罰規定，仍
    應依刑法之殺人未遂罪論罪科刑，併此敘明。被告已著手於
    殺人行為之實行，而未至死亡之結果，為未遂犯，爰依刑法
    第26條前段之規定減輕其刑。按被告所犯殺人罪其法定刑死
    刑、無期徒刑部分，因被告行為後，刑法第64條第2 項、第
    65條第2 項均已修正，經比較新舊法規定，以修正前之舊法
    較有利於被告，依刑法第2 條第1 項前段，仍應適用修正前
    之刑法第64條第2項、第65條第2項之規定，併予敘明。
四、原審認被告罪證明確，因而適用刑法第271 條第2 項、第1
    項、第26條前段、第38條第1 項第2 款等規定，並審酌被告
    僅因細故，即不念夫妻之情，妄下毒手，持刀殺害被害人，
    致被害人受有前開嚴重之傷害，目前已為右側上肢肢體殘障
    之狀態，造成被害人身心之鉅大創傷與恐懼，嚴重影響其日
    後謀生與自理生活之能力，被告犯罪之手段殘暴，心態兇狠
    ，惡性重大，造成被害人家屬難以彌補之傷痛，所生危害至
    深且重，且犯後猶飾詞圖卸，顯無悔悟之意及犯罪後迄今仍
    未與被害人達成和解等一切情狀，量處有期徒刑14年，並敘
    明扣押之菜刀1 把，為被告所有，且為被告用以犯罪之工具
    ，業據被告供明在卷，爰依刑法第38條第1 項第2 款規定宣
    告沒收。其認事用法，核無不合，量刑亦屬允當。被告上訴
    意旨仍執前詞謂因一時氣憤失去理智始持刀傷害其妻，並否
    認有對被害人說「家暴如果可以關死人，我偏要試試看」之
    語，指摘原判決量刑過重，惟查被告確有為前述言詞，已經
    被害人丙○○於本院結證明確，經核與其警詢時之陳述相符
    ，被告上訴意旨所陳上情，並無理由，應予駁回。
據上論斷，應依刑事訴訟法第368條，判決如主文。
本案經檢察官姜麗儒到庭執行職務。
中    華    民    國    95    年    7     月    31    日
                  刑事第七庭    審判長法  官   莊飛宗
                                      法  官   曾逸誠
                                      法  官   黃三友
以上正本證明與原本無異。
如不服本判決應於收受本判決後10日內向本院提出上訴書狀，其
未敘述上訴理由者，並得於提起上訴後10日內向本院補提理由書
狀（均須按他造當事人之人數附繕本）「切勿逕送上級法院」。
中    華    民    國    95    年    8     月    1     日
                                      書記官   黃玉珠
附錄本判決論罪科刑法條：
刑法第271條第1、2項：
殺人者，處死刑、無期徒刑或10年以上有期徒刑。
前項之未遂犯罰之。


司法院資訊處製作；財團法人民間司法改革基金會備份。
